臺灣雲林地方法院民事判決　　　　　　　 93年度重訴字第7號
原　　　告　台灣土地銀行股份有限公司
法定代理人　張義雄
訴訟代理人　丙○○
　　　　　　丁○○
被　　　告　乙○○
　　　　　　戊○
共　　　同　林永山律師
訴訟代理人
複代理人　　甲○○
上列當事人間請求塗銷抵押權登記等事件，本院於民國94年1月
13日言詞辯論終結，判決如下：
    主  文
被告間就坐落如附表所示土地於民國九十二年二月二十五日所為
之抵押權設定契約及同年月二十七日所為抵押權設定行為，應予
撤銷。
被告乙○○應將坐落如附表所示之土地於民國九十二年二月二十
七日所為抵押權設定登記塗銷。
訴訟費用由被告負擔。
    事  實
甲、原告方面：
  一、聲明：如主文所示。
  二、陳述：
      (一)第三人施泰源於民國（下同）89年6月15 日偕同被告
          戊○為連帶保證人向原告借款新台幣（下同）六百七
          十萬元。詎戊○竟趁與原告協商清償前述債務期間，
    　　　於92年2月27日將坐落雲林縣大埤鄉○○○段二○二
          ○、二○二一、二三八○、二三九三、二三九四、三
        　二○六、三二○六之一地號土地設定最高限額抵押權
          六百萬元與被告乙○○。前述六筆土地中五筆之價值
          依據台灣雲林地方法院九十二年度執字第三○○四號
          清償債務執行之特別拍賣價格僅有五百四十九萬三千
          元，再加計二筆已拍定土地二百二十萬一千元，總計
          為七百四十九萬四千元。扣除乙○○主張之六百萬元
          優先債權，僅餘一百六十九萬四千元。則前述抵押權
          害行為。
    （二）被告二人雖辯稱二人間確有五百萬元之借貸債權。然
          其等對於借款時間、次數、金額等說詞差異極大。又
          乙○○家中隨時有數百萬元現金任由戊○借貸，且均
          未書立書面借據，亦與常情有違。是二人之說詞應係
          臨訟杜撰，不足採信。況系爭抵押權之存續期間自92
          年2月25日起至122年2月25 日止，而五百萬元之債權
          係發生在88年至89年間，亦非系爭抵押權所擔保之範
          圍。
    （三）被告另稱乙○○於92年2月25 日在彰化銀行新莊分行
          將一百萬元存入戊○所有之彰化銀行土庫分行0000-0
          0-00000-000 號帳戶等語。但查該帳戶係戊○於收受
          存款當日始開立，之後則均由其女黃雅雯使用，足認
          該帳戶應是黃雅雯借戊○之名所開立，與戊○無關。
          又乙○○於92年5月20 日聲請對戊○核發支付命令之
          時獨漏該一百萬元債權，益證該一百萬元確非被告間
          之借貸債務。況戊○本即有土庫郵局帳戶，如其所述
          要就近給付包商工程款，實無須另行於彰化銀行土庫
          分行開立帳戶之必要，故被告所辯顯與事實不符。
  三、證據：提出借據、本院九十一年度促字第一八六九號支付
      　　　命令暨確定證明書、本院九十二年度促字第九一二
        　　一號支付命令、土地登記謄本為證。
乙、被告方面：
  一、聲明：原告之訴駁回。
  二、陳述：
    （一）被告間就坐落雲林縣大埤鄉○○○段二○二○等地號
          土地所設定最高限額抵押權六百萬元係在擔保台灣雲
          林地方法院九十二年度促字第九一二一號支付命令所
          載之本票債權五百萬元及92年2月25 日匯款一百萬元
          。
    （二）乙○○本欲以六百萬元向戊○購買門牌號碼雲林縣大
          埤鄉○○路十七之一、十七之二號建物。但於辦理移
          轉登記之際始知悉該建物部分坐落於地目為旱之二三
          ○六之一地號，且是以自有農地上興建農舍之名義申
          請執照，依農業發展條例規定需滿五年始得移轉，致
          無法順利完成所有權移轉登記。被告間遂協議以設定
          抵押權之方式為擔保。故系爭抵押權所擔保之債權範
          圍亦包括基於買賣關係請求協同辦理建物所有權移轉
          登記之債權及因解除買賣契約之損害賠償債權。
  三、證據：提出彰化銀行存款憑條、土地建築改良物買賣所有
　  　　　　權移轉契約書為證，並請求訊問證人黃雅雯、賴文
    　　　　娟。
丙、本院依職權調閱本院九十二年度促字第九一二一號支付命令
    卷宗、九十二年度執字第三○○四號執行卷宗，並向斗六地
    政事務所調閱抵押權設定登記之申請文件。
    理    由
一、本件原告起訴主張：被告戊○積欠其六百七十萬元及自90年
    1月25 日起至清償日止按其放款利率機動調整之利息暨違約
    金。詎戊○竟趁協商債務期間，於92年2月27 日將坐落雲林
    縣大埤鄉○○○段二○二○、二○二一、二三八○、二三九
    三、二三九四、三二○六、三二○六之一地號土地設定最高
    限額抵押權六百萬元與被告乙○○。爰依民法第二百四十四
    條規定，請求撤銷被告間之抵押權設定行為暨乙○○應將抵
    押權登記予以塗銷等語。被告則以：前述抵押權所擔保之債
    權為台灣雲林地方法院九十二年度促字第九一二一號支付命
    令所載之本票債權五百萬元及92年2月25日匯款一百萬元暨
　　基於買賣關係請求協同辦理建物所有權移轉登記之債權及因
    解除買賣契約之損害賠償債權，非屬無償行為等語，資為抗
    辯。
二、兩造不爭執之事項為（見94年1月6日筆錄）：
  （一）第三人施泰源於89年6月15 日向原告借款六百七十萬元
        。戊○則為該借貸之連帶保證人。
  （二）本院九十一年度促字第一八六九號命「戊○應與施泰源
        連帶給付原告六百七十萬元及自90年1月25 日起至清償
        日止，按原告放款利率機動調整計算之利息，暨自90年
        7月26 日起至清償日止，逾期在六個月以內者，按原利
        率百分之十，超過六個月者，就超過部份按原利率百分
        之二十計算之違約金」之支付命令，已於91年2月4日確
        定。至92年12月17日止，戊○積欠原告之本金、利息、
        違約金暨執行費用合計為八百二十二萬六千三百六十二
        元。
  （三）戊○就其所有坐落雲林縣大埤鄉○○○段二○二○、二
        ○二一、二三八○、二三九三、二三九四、三二○六、
        三二○六之一地號土地，於92年2月27 日設定本金最高
　　　　限額六百萬元之抵押權與乙○○。
  （四）前述七筆土地於本院九十二年度執字第三○○四號清償
        債務強制執行事件中，第一拍所訂價金總計為一千一百
        九十一萬四千元。其中二三九三、二三九四地號土地於
        第三拍中各以一百二十九萬五千元及九十萬六千元拍定
        。其餘土地現均三拍公告中。
  （五）乙○○於本院九十二年度執字第三○○四號清償債務強
        制執行事件中聲明參與分配，並主張戊○積欠其本金、
        利息、執行費用合計六百三十三萬七千一百五十五元。
三、就被告間有無六百萬元借貸債務存在之爭點部分：
  （一）被告抗辯其等間確有六百萬元借貸債務等語，固已提出
  　　　本院九十二年度促字第九一二一號支付命令、彰化銀行
  　　　92年2月25 日存款憑條為證。然查：就借貸之時間及次
        數而言，戊○稱「86年間開始就陸陸續續借五十萬、三
        十萬不等」、「86、87年約拿三次，總金額一百二十萬
        元」、「另外在88年3月9日又跟乙○○拿二百五十萬元
        ，11月25日又拿一百五十萬元，89年4月12 日又借一百
        萬元」；乙○○則稱「從86年開始戊○的女兒黃雅雯就
        陸陸續續開始跟我拿錢」、「（問：總共拿幾次？）時
        間不清楚，次數也不清楚」、「戊○大概跟我拿五百萬
        元，所以就將五百萬元開立成三張本票，不是因為拿了
        一百五十萬元就開了同面額的本票」、「（問： 92年2
        月之前的借款最大一筆數額為何？）大約一百多萬元」
        （見93年3月4日筆錄）。二者說詞並不一致。又被告間
        之借貸既未約定利息亦無返還期限，亦與一般私人間之
        借貸常情有違。再者，貸與人為保障將來受償之可能性
        ，多於借貸之初即要求借用人提供抵押物亦或簽立本票
        。本件被告既稱於86年間即有金錢之借貸，乙○○卻直
        到89年間始要求戊○簽立票面金額共計五百萬元之本票
        三紙，並於92年2月27 日委託戊○辦理抵押權之設定登
        記（見斗南地政事務所93年2月6日雲南地一字第○九三
        ○○○○六○二號函檢附之土地登記申請書）。若非被
        告間確無借貸關係存在，其對自身權利之維護應不至於
        如此消極。
  （二）證人黃雅雯雖證述被告間之借貸均是由其到乙○○基隆
        額約有五百萬元（見93年7月27日筆錄）；賴文娟證稱9
        2年2月間，乙○○於基隆八堵住所交付其一百萬元，由
        其攜帶回新莊市匯款與戊○等附和被告之證詞（見93年
        12月23日筆錄）。然乙○○就所謂六百萬元借貸之資金
        來源，均泛稱是家中現有之現金，非自金融機構領取等
        語（見93年3月4日、 8月10日筆錄），其隨時備有百萬
        現金供借貸之用，實難採信。又證人賴文娟身懷鉅款，
        卻捨近取遠而至新莊市匯款，徒增風險，欠缺合理動機
        。是其證詞不足採信。至於證人黃雅雯則為戊○之女，
        自難僅憑其證詞即遽為有利被告事實之認定。縱上所述
　　　　，被告抗辯其等間確有六百萬元借貸等語，為不可採。
四、系爭最高限額抵押權所擔保之債權範圍是否包括基於買賣關
    係請求協同辦理建物所有權移轉登記之債權及因解除買賣契
    約之損害賠償債權之爭點部分：
  （一）按不動產之買賣，雙方除了為辦理移轉登記時訂立公契
        外，大部分會另訂立私契，以訂明實際買賣計價單位，
        買賣總價為若干，訂金及各期買賣價款如何交付，不動
        產如何交付及其他重要事項之約定等。查本件被告雖辯
        稱乙○○本欲以六百萬元向戊○購買門牌號碼雲林縣大
        埤鄉○○路十七之一、十七之二號建物，但礙於農業發
        展條例規定需滿五年始得移轉規定，遂協議以設定抵押
        權之方式擔保基於買賣關係請求協同辦理建物所有權移
        轉登記之債權及因解除買賣契約之損害賠償債權云云。
        但對於雙方買賣價金如何計算而得，則未能為詳細說明
        ，亦未能提出買賣建物之私契以為證明，是此部分之主
        張是否可信，已有存疑。
  （二）次按抵押權所擔保之債權，其種類及範圍，屬於抵押權
        之內容，依法應登記始生物權之效力。地政機關辦理土
        地登記時，依法令應行登記之事項，如因內容過於冗長
        ，登記簿所列各篇幅不能記載者，可以附件記載，作為
        登記簿之一部分。關於最高限額抵押權所擔保之債權，
        如未於土地登記簿一一記載，亦可以其聲請登記時提出
        之最高限額抵押權設定契約書，視為登記簿之附件，在
        該契約書上記載之該抵押權所擔保之債權，均認為抵押
        權效力之所及。本件被告並未將所謂「基於買賣關係請
　　　　求協同辦理建物所有權移轉登記之債權及因解除買賣契
        約之損害賠償債權」辦理登記，抵押權設定契約書上亦
        未有所記載，此有斗南地政事務所93年2月6日雲南地一
        字第○九三○○○○六○二號函檢附之土地登記申請書
        在卷為憑。是被告辯稱前述債權亦為系爭最高限額抵押
        權所擔保之範圍云云，不足採信。
五、被告間所為設定最高限額抵押權行為，是否有害及原告債權
    之爭點部分：
  （一）債務人以其所有之不動產設定抵押權，同時向他人借貸
        款項，其設定抵押權之行為即屬有償行為。本件被告間
        於設定最高限額抵押權之時，並無款項之交付，已如前
        述，自屬無償行為甚明。又所謂最高限額抵押權，係指
        所有人提供抵押物，與債權人訂立在一定金額之限度內
        ，擔保現在已發生及將來可能發生之債權之抵押權設定
        契約而言。此種抵押權所擔保之債權，除訂約時已發生
        之債權外，即將來發生之債權，在約定限額之範圍內，
        亦為抵押權效力所及，抵押權人仍得對抵押物行使權利
        。是判斷此設定行為對債權人是否構成詐害行為，應包
        括將來可能發生之債權在內。
  （二）系爭七筆土地於本院九十二年度執字第三○○四號清償
        債務強制執行事件中，第一拍所訂價金總計為一千一百
        九十一萬四千元。戊○積欠原告之債務金額則為八百二
　　　　十二萬六千三百六十二元，均為兩造所不爭執。則扣除
　　　　系爭最高限額抵押權將來可能發生之債權六百萬元及相
　　　　關稅捐後，已使原告之債權無法完全受償。況且除其中
  　　　二三九三、二三九四地號土地於第三拍中各以一百二十
　　　　九萬五千元及九十萬六千元拍定外，其餘五筆土地現均
        依強制執行法第九十五條第一項規定三拍公告中，拍賣
        總價額則僅有五百四十九萬三千元，此經本院調閱前述
        執行卷宗查核無訛。是戊○於設定抵押權及原告行使撤
        銷權之時，均處於無資力狀態甚明。
六、撤銷權標的已於訴訟確定前消滅時，債權人是否仍得行使撤
    銷權之爭點部分：
　　撤銷權標的已於訴訟確定前消滅者，肯定債權人得以撤銷「
  　已不存在之抵押權」，在法律邏輯上固有難以圓通之處，但
    法律的生命並非只是邏輯，而是經驗，重要者並不只在追求
    概念上的完美，更應在探究該法律制度之精神，而尋找出符
    合當事人公平正義及利益之解決途徑。民法撤銷權制度旨在
    保全債務人之責任財產，故賦予債權人於債務人為「有害行
    為」時，得將該行為予以撤銷之權利，今若該「有害行為」
    早已發生「有害結果」時，法律竟不許債權人撤銷之，在價
    值判斷上即有失平衡。查本件坐落大埤鄉○○○段二三九三
    、二三九四地號土地抵押權雖因第三人蔡忠澤拍定取得所有
    權，而由斗南地政事務所以93年1月12 日南資字第一九二○
    號塗銷抵押權完畢，但揆諸前述說明，仍應允許原告撤銷該
    抵押權，以使其得對抵押權人請求返還所受償價金之不當得
    利。
七、縱上所述，戊○就其所有系爭土地設定抵押權與乙○○，並
    無對價關係，自屬無償行為。且就原告而言，其共同擔保因
    上述擔保物權之設定而相對減少。債權因而受有損害，是被
    告所為，即屬以無償之行為詐害原告債權。從而，原告本於
    民法第二百四十四條第一項規定，請求撤銷被告間設定抵押
    權之債權、物權行為，並請求被告乙○○塗銷抵押權設定登
    記，即屬有據，應予准許。
八、據上論結，本件原告之訴為有理由，依民事訴訟法第八十五
    條第一項前段，判決如主文。
中　　華　　民　　國　　94　　年　　1 　　月　　31　　日
                  民事第一庭    法  官    鍾貴堯
以上正本係照原本作成
如對本判決上訴，須於判決送達後廿日內向本院提出上訴狀
中　　華　　民　　國　　94　　年　　1 　　月　　31　　日
                                 書記官   張雅如
 ┌───────────────────────────┐
 │ 附表                                                 │
 ├────────────────────┬──────┤
 │土地標示 　　　                         │   權利範圍 │
 ├────────────────────┼──────┤
 │雲林縣大埤鄉○○○段二○二○地號        │  　三分之一│
 ├────────────────────┼──────┤
 │雲林縣大埤鄉○○○段二○二一地號        │    三分之一│
 ├────────────────────┼──────┤
 │雲林縣大埤鄉○○○段二三八○地號        │    全部    │
 ├────────────────────┼──────┤
 │雲林縣大埤鄉○○○段二三九三地號        │    全部    │
 ├────────────────────┼──────┤
 │雲林縣大埤鄉○○○段二三九四地號        │    全部    │
 ├────────────────────┼──────┤
 │雲林縣大埤鄉○○○段三二○六地號        │    全部    │
 ├────────────────────┼──────┤
 │雲林縣大埤鄉○○○段三二○六之一地號    │    全部    │
 └────────────────────┴──────┘
